【裁判字號】    88,簡上,46
【裁判日期】    890802
【裁判案由】    返還借款
【裁判全文】
臺灣臺北地方法院民事判決  八十八年度簡上字第四六號
    上  訴  人  乙○○
    被上訴人    甲○○
右當事人間請求返還借款事件，上訴人對於中華民國八十七年十一月三十日本院新店
簡易庭八十七年度店簡字第五八七號第一審判決提起上訴，本院判決如左：
    主  文
上訴駁回。
第二審訴訟費用由上訴人負擔。
    事  實
甲、上訴人方面：
  一、聲明：原判決廢棄。
  二、陳述：除與原審判決書所載者相同茲予引用外，補稱：
   （一）、被上訴人意圖營利聚眾賭博為常業。每日三、四桌麻將，每桌每兩小時
           抽頭四至五百元。若遇一桌三缺一，即邀人湊數。上訴人於八十六年十
           一月底至十二月初，數次被邀在其賭場內賭博，數次均輸，輸給各賭伴
           賭債合計五萬元。賭，有嬴有輸，亦有賭債發生，賭過之人皆知情理。
           催討賭債者亦為抽頭人，惟催討過程，行為不當，任性固執己見，藉他
           人之賭債示己之威。糾葛當然發生，若處理糾葛不當，而惱羞成怒，心
           有不服，繼而爭情面，爭賭場信託，一念之間造成錯誤，而觸法。如八
           十七年元月十六日晨，被上訴人率其軍中舊屬謝士榮，及一綽號「包子
           」女子，由三重來至上訴人住處。開口就說：你跑不掉的，會有你好看
           的，我有辦法對付你。氣焰凶惡，手持拐杖。尤其謝士從手提包內取出
           一把利剪，把玩示威，並說這把剪刀好利啊。坐在謝士榮左身旁綽號「
           包子」女子說，一個男人帶剪刀有什麼用。被上訴人三次逼說：拿出妳
           的支領憑證來作抵押。上訴人先不理會，後推說不在身邊。此刻小房間
           內氣焰緊張至極，目賭利剪、拐杖，凶惡面孔，言行恐嚇與威脅咄咄逼
           人之勢，被逼得無奈，任其逼意，簽下賭債欠據。
    (二)、 賭場內所生之債，統稱為賭債，無法律保障債權基礎，並無判例。宣示
           判決意旨：「所謂先借錢，後打麻將賭博，與被上訴人陳述之借錢情況
           相同。」查民法第七十二條：法律行為，有背於公共秩序或善良風俗者
           ，無效。被上訴人意圖營利聚眾賭博為常業。不但背於善良風俗或公秩
           ，亦違刑法賭博罪律法。又替綽號「包子」女子，催討賭債八千元（己
           還清），此為替賭伴催討博債之例證。
  三、證據：援用原審之立證方法。
乙、被上訴人方面：
  一、聲明：上訴駁回。
  二、陳述：除與原審判決書所載者相同茲予引用外，補稱：系爭借款是上訴人陸續
      向被上訴人借錢，每次借新台幣三、五千元，上訴人有時說是賭輸錢，有時說
      沒有生活費，累積欠五萬元後，上訴人簽下系爭借據。
  三、證據：援用原審之立證方法。
    理  由
一、本件被上訴人起訴主張上訴人在八十七年間多次向被上訴人借款，共積欠五萬元
    ，屢經催討，至八十七年一月十六日，上訴人立下借據，載明分期，於八十七年
    七月十二日還三萬元，八十八年一月十二日還二萬元，詎於八十七年七月十二日
    上訴人催討第一期款三萬元，上訴人不依約返還，被上訴人二次致函催索，上訴
    人均置之不理，為此請求上訴人給付五萬元，及自八十七年七月十三日起至清償
    日止，按年息百分之五計算之利息。上訴人則以系爭債務係賭債，被上人意圖營
    利聚眾賭博為常業，不但背於善良風俗或公秩，亦違刑法賭博罪律法，應屬無效
    ，又系爭借據係被上訴人夥同第三人謝士榮及綽號「包子」女子，恐嚇威脅上訴
    人催討賭債所立下等語置辯。
二、按「法律行為有背於公共秩序或善良風俗者，無效」，民法第七十二條固定有明
    文。又賭博行為係有背於公共秩序、善良風俗之行為，因賭博所生之債權債務，
    係屬無效之債權債務。惟所謂「因賭博所生之債權債務」，係指因賭博行為輸贏
    所直接發生之債權債務。經查本件兩造對於上訴人向被上訴人陸續借款共計五萬
    元，嗣未清償而立下系爭借據之事實，並無爭執，復有借據乙紙附卷為證。然就
    借款原因，兩造主張不同。上訴人在原審及第二審準備程序中之多次以書狀或言
    詞主張被上訴人是賭場主持人，上訴人去該處打麻將賭錢，被上訴人先借錢予上
    訴人，上訴人再去賭錢，(於言詞辯論時上訴人忽主張有一部分是賭輸被上訴人
    ，核與之前多次主張不符，不可採信) ，被上訴人則主張係上訴人有時以賭輸錢
    ，有時以沒有生活費為由，向被上訴人借款。經查姑不論被上訴人否認其開設賭
    場，上訴人又無法舉證以實其說，且經本院向台北縣警察局三重分局函查，上訴
    人所指被上訴人開設賭場處之台北縣三重市○○路三三巷十二弄十四號二樓，自
    八十六年六月起至八十七年一月十二日間，並無因賭博遭查獲情事，此有該分局
    八十九年五月二日八九北警重刑字第九八０八函附卷可證，上訴人指被上訴人開
    設賭場，並無法證明，已難採信。即令上訴人所為系爭借款是其去被上訴人主持
    之賭場打麻將賭錢，被上訴人先借錢予上訴人，上訴人再去賭錢之主張屬實，上
    訴人積欠被上訴人系爭債務之發生，是因為上訴人最先借錢之行為，並非因賭博
    行為輸贏所直接發生之債務，揆諸首揭說明，並非因賭博所生之債務。上訴人指
    系爭債務為賭債，顯有誤解。
三、上訴人另抗辯系爭借據係被上訴人夥同第三人謝士榮及綽號「包子」女子，恐嚇
    威脅上訴人催討賭債所立下云云。惟此為被上訴人所否認，上訴人不但未能舉證
    以實其說，其先前就此向檢察機關提出告訴，經不起訴處分，其不服聲請再議並
    經駁回確定，此有台灣台北地方法院檢察署八十七年度偵字第二０一０九號、八
    十八年度偵字第五七０四號不起訴處分書，及台灣高等法院檢察署八十八年度議
    字第一六六五號處分書附卷可證。上訴人此部分之抗辯，並不足採。
四、綜上所述，上訴人既陸續向被上訴人借款五萬元，嗣立下借據約定於八十七年七
    月十二日還三萬元，八十八年一月十二日還二萬元，上訴人屆期未清償，被上訴
    人自得請求上訴人依約給付。借款五萬元部分，其中三萬元於原審言詞辯論終結
    時(八十七十一月二十四日)已屆清償期，二萬元部分固尚未屆清償期，惟於第二
    審言詞辯論終結時  (八十九年七月十九日)已屆清償期，此部分請求自應准許。
    原審除已屆期三萬元部分外，就當時未到期之二萬元部分，未為將來給付之判決
    ，而並為現在給付判決，雖有不當，惟不影響本院判決結果，上訴人就此部分求
    予廢棄改判，並無理由，應予駁回。另被上訴人請求自八十七年七月十三日起至
    清償日止，按年息百分之五計算之利息，就三萬元部分，亦屬有據，應予准許 (
    二萬元部分經原審駁回，被上訴人未上訴) 。上訴人上訴求予廢棄改判，並無理
    由，應予駁回。
五、據上論結，本件上訴為無理由，依民事訴訟法第四百三十六條之一第三項、第四
    百四十九條第一項、第七十八條，判決如主文。
中      華      民      國    八十九    年      八      月     二      日
                                            民事第一庭審判長法官  王仁貴
                                                            法官  張靜女
                                                            法官  吳東都
右正本係照原本作成。
本件不得上訴
中      華      民      國    八十九    年      八      月      二     日
                                                      法院書記官  郭錦賢


司法院資訊處製作；財團法人民間司法改革基金會備份。
